【裁判字號】    97,上,443
【裁判日期】    971223
【裁判案由】    給付違約金等
【裁判全文】
臺灣高等法院民事判決           97年度上字第443號
上  訴  人  戊○○
            丁○○
上  一  人
訴訟代理人  葉建廷律師
複  代理人  李嘉慧律師
上列當事人間給付違約金等事件，兩造對於中華民國97年2月22
日臺灣臺北地方法院96年度重訴字第1199號第一審判決，各自
提起上訴，戊○○並為訴之擴張，經本院於97年12月2日言詞辯
論終結，判決如下：
    主      文
原判決關於命丁○○給付新台幣柒拾參萬陸仟元之訴部分廢棄。
上開廢棄部分，戊○○在第一審之訴駁回。
戊○○之上訴及擴張之聲明均駁回。
第一、二審(含擴張之聲明)訴訟費用由戊○○負擔。
    事實及理由
一、本件上訴人即被上訴人戊○○聲明求為判決：(一)原判決關於
    駁回戊○○後開第(二)項之訴部分廢棄。(二)擴張為請求被上訴
    人丁○○應再給付戊○○新台幣 (下同)93 萬元。(三)丁○○
    之上訴駁回。
    被上訴人即上訴人周鍚華聲明求為判決：(一)戊○○之上訴及
    擴張之聲明均駁回。(二)原判決關於不利丁○○部分廢棄。(二)
    上開廢棄部分，戊○○在第一審之訴駁回。
二、戊○○起訴時，原係請求丁○○應給付違約金及返還買賣價
    金共計150萬元，經原審判決丁○○應給付違約金73萬6,000
    元後，戊○○就敗訴之請求返還買賣價金部分聲明不服，提
    起上訴，並具狀擴張為請求周鍚華應再給付93萬元（見本院
    卷9頁），經核與民事訴訟法第446條第1項但書、第255條第
    1 項第3款之規定相符，應予准許。合先敘明。
三、戊○○主張：伊於民國 (下同)95 年11月24日以總價368萬
    元向丁○○買受門牌號臺北市○○街25之1號房屋 (下稱系
    爭房屋)暨其坐落土地，雙方並於同日簽訂不動產買賣契約
    書（下稱系爭買賣契約書）。伊於96年1月16日依約付清全
    部買賣價款，並由丁○○點交系爭房屋後，始知悉系爭房屋
    之電力、冷氣及通風管線，均係穿越鄰房即同街25之2號房
    屋(下稱25之2號房屋)舖設，且兩屋共用水錶，而冷氣管線
    已遭25之2號房屋所有權人甲○○剪斷。嗣甲○○復於96年1
    月23日以存證信函通知伊解決上開電力及通風管線問題，否
    則，將全數予以剪斷，伊乃多次以口頭請求丁○○出面解決
    ，並於96年5月25日以存證信函催告丁○○應於文到3日內修
    補上開瑕疵，惟丁○○仍拒不修補，違反系爭買賣契約書第
    5 條、第7條之約定，應依系爭買賣契約書第8條第2項之約
    定，給付伊違約金110萬7,680元；又丁○○所刊登之售屋廣
    告，係記載買賣標的物面積為11坪，惟其實際移轉登記予伊
    之面積僅有27.14平方公尺，相當於8.2坪，短少2.8坪，自
    應按買賣總價比例返還伊溢付之買賣價金93萬6,726元，加
    計上開違約金，丁○○共應給付伊204萬4,406元，惟僅先為
    一部請求150萬元等情，爰依據買賣契約關係，求為命周鍚
    華給付150萬元之判決 (原審判命丁○○給付違約金73萬6,
    000元；而駁回戊○○其餘之請求。兩造各就其敗訴部分聲
    明不服，提起上訴，戊○○並在本院擴張為請求丁○○應再
    給付93萬元)。
    丁○○則以：兩造簽訂系爭買賣契約書時，伊已告知戊○○
    系爭房屋之冷氣管線係穿越25之2號房屋舖設，自來水錶亦
    係與25之2號房屋共用，且上開情形係在伊買受系爭房屋時
    即已存在，伊從未隱瞞戊○○；又縱認伊於簽約時未告知戊
    ○○有關冷氣管線之問題，然戊○○至遲亦已於95年12月9
    日即已知悉，是其主張於系爭房屋點交後始知情，與事實不
    符。又冷氣管線並非生活所必需，而水錶共用，亦不影響系
    爭房屋之用水，僅生與鄰房住戶分擔水費問題，均非權利瑕
    疵，且得循申請水錶分設、及裝設窗型冷氣方式以資解決，
    惟伊欲請工人進行冷氣管線估價，均遭戊○○藉詞拖延；又
    伊於買受系爭房屋時，並不知系爭房屋之電力、通風管線有
    穿越25之2號房屋之情形，自不負告知義務，且上開管線亦
    無瑕疵存在，亦無修繕義務可言；又系爭房屋已完成過戶及
    交屋手續，戊○○自不得依系爭買賣契約書第8條第2項約定
    ，請求違約金。再系爭房屋除登記面積27.14平方公尺外，
    尚有增建部分面積10平方公尺，二者合計面積約11.23坪，
    均屬系爭房屋之使用面積，而上開增建部分既屬兩造買賣標
    的範圍，且系爭房屋之買賣並非按每坪單價計算，而係以總
    價成交，伊實際交付之系爭房屋使用面積既已達11坪以上，
    自無銷售面積不足之情事等語，資為抗辯。
四、經查兩造於95年11月24日簽訂系爭買賣契約書，約定由戊○
    ○以總價368萬元向丁○○購買系爭房屋及其坐落土地，戊
    ○○於96年1月16日依約付清全部買賣價款，並由丁○○點
    交系爭房屋；系爭房屋之電力、冷氣及通風管線，均係穿越
    25 之2號房屋舖設，其冷氣管線並於96年1月16日以前遭25
    之2號房屋所有權人甲○○剪斷之事實，為兩造所不爭執，
    並有系爭買賣契約書及建物所有權狀可證 (見原審卷8至11
    、46頁)，且經原審赴現場勘驗屬實，有勘驗筆錄可稽 (見
    原審卷71至73頁)，固堪信為真實。
五、戊○○雖主張系爭房屋存在管線共用之瑕疵，丁○○拒不修
    補上開瑕疵，違反系爭買賣契約書第5條、第7條之約定，應
    依約支付違約金；又系爭房屋之登記面積僅有8.2坪，較諸
    丁○○所刊登之售屋廣告所載系爭房屋面積11坪，短少2.8
    坪，丁○○亦應按買賣總價比例返還伊溢付之買賣價金云云
    。惟丁○○則以前揭情詞置辯；且查：
(一)、系爭買賣契約書第5條係約定：「產權保證：乙方 (指丁○
    ○)應擔保本契約標的之產權清楚，絕無一物數賣或被限制
    登記或與人爭訟及被占用等瑕疵。如有他人主張權利或產權
    發生糾紛時，乙方除本契約另有約定外，應負責於尾款付清
    前全部排除。若因此甲方 (指戊○○)權益受損時，乙方應
    負賠償責任。乙方對標的物之約定專用部分亦應保持權利不
    得變更，否則視同為權利瑕疵。乙方對本契約標的物實物亦
    負有瑕疵擔保責任」 (見原審卷9頁)，經核應係就買賣標的
    物本身之權利歸屬所為之保證約定，係屬權利瑕疵擔保之約
    定。而系爭房屋既已依約移轉登記為戊○○所有，已如上述
    ，且戊○○亦未主張系爭房屋之產權曾為第三人所爭執，自
    難認戊○○所取得之系爭房屋產權具有權利上之瑕疵。至其
    末句約定：「乙方對本契約標的物實物亦負有瑕疵擔保責任
    」，既未具體指明瑕疵情狀暨責任內容，顯係重申丁○○亦
    負有民法第354條以下所定物之瑕疵擔保責任，亦難遽認兩
    造間就丁○○所應負之物之瑕疵擔保責任另為特別約定。從
    而，系爭房屋之電力、冷氣及通風管線，固有穿越25之2號
    房屋舖設，且兩屋並有共用水錶之事實，惟此部分之事實，
    既與系爭房屋之產權歸屬無涉，復不能認係系爭買賣契約書
    第5條所特別約定之物之瑕疵擔保範圍，自難認丁○○有何
    違反系爭買賣契約書第5條約定之情事。
(二)、依系爭買賣契約書第7條第1項約定：「不動產點交：本買賣
    不動產未點交前，其室內外門窗廚廁及公享公共設施等定著
    物，移交前增築部分，乙方 (指丁○○)自本約成立日起均
    不得任意取卸破壞，依原狀移交與甲方 (指戊○○)，現有
    附屬水電衛生設備亦應恢復或保持正常使用。另如有被人侵
    占或天災地變等事故，乙方亦須負責排除或修復，俾使甲方
    完整取得」 (見原審卷9頁)，足見丁○○點交系爭房屋時，
    負有按系爭買賣契約書簽訂前之系爭房屋原狀交付、及就系
    爭房屋現有附屬水電衛生設備應恢復或保持正常使用之義務
    。經查，系爭房屋之電力、冷氣及通風管線穿越25之2號房
    屋舖設，以及兩屋共用水錶之事實，早在丁○○於95年10月
    30日向前手乙○○買受前即已存在，業據證人即系爭房屋之
    再前手己○○、前手乙○○在本院一致證述明確 (見本院卷
    89 、136頁背面)，且為戊○○所不爭執，則丁○○以締約
    前之上開系爭房屋現狀點交予戊○○，即未違反上開約定之
    義務。又系爭房屋之冷氣管線在96年1月16日點交以前，固
    遭25之2號房屋所有權人甲○○剪斷，惟其電力及通風管線
    則仍維持正常使用功能，且因戊○○已於97年5月間向甲○
    ○購入25之2號房屋，得以一併處理兩屋間之電力及通風管
    線共用事宜之事實，亦據證人甲○○在本院證述明確 (見本
    院卷91頁背面、92頁)，且為戊○○所不爭執 (見本院卷174
    頁背面)，再經參酌系爭買賣契約書第7條第1項係約定「附
    屬水電衛生設備」，顯不包括冷氣設備，而系爭房屋之水電
    衛生設備復無不能使用之情事，足認丁○○點交系爭房屋時
    ，亦未違反將系爭房屋現有附屬水電衛生設備恢復或保持正
    常使用之義務。從而，亦難認丁○○有何違反系爭買賣契約
    書第7條第1項約定之情事。至系爭買賣契約書第7條第2項所
    為之約定，僅係就系爭房屋點交與尾款付清 (即代償系爭房
    屋之貸款)之同時履行條件予以規範 (見原審卷9頁)，亦與
    上開管線共用之爭議無涉，是亦難認丁○○有何違反系爭買
    賣契約書第7條第2項約定之情事。
(三)、按民法第250條第1項規定：「當事人得約定債務人於債務不
    履行時，應支付違約金」，是違約金必待當事人所約定之原
    因事實發生時，始得依約請求。查系爭買賣契約書第8條第
    2項約定：「乙方 (指丁○○)違反本契約約定時，每逾一日
    (自逾期日起至完全給付日止)應按甲方 (指戊○○)已繳房
    地價款千分之一計算違約金給付甲方。如經甲方定期催告履
    行契約，逾期仍不履行時，甲方得解除本契約，解約時乙方
    應將所收之款項加倍返還甲方，作為違約賠償」，固屬違約
    金之約定，惟丁○○既無違反系爭買賣契約書第5條、第7條
    約定之情事，已如上述，則戊○○所為丁○○因違反系爭買
    賣契約書第5條、第7條之約定，應依系爭買賣契約書第8條
    第2項之約定計付違約金之主張，即非可取。從而，戊○○
    依據系爭買賣契約書之約定，請求丁○○給付違約金73萬
    6,000元，即屬無據。況戊○○主張冷氣管線在點交前即遭
    證人甲○○剪斷一節，僅須花費為數不多改裝窗型冷氣即可
    解決 (見原審卷63、75至77頁；本院卷174頁背面)，如按每
    逾一日依已繳房地價款1/4計付違約金，亦顯失事理之平。
(四)、末查，系爭房屋之登記面積為27.14平方公尺 (見原審卷46
    頁)，相當於8.2坪 (其計算式為：27.14×0.3025≒8.2)，
    而兩造於簽訂系爭買賣契約書之前一日即95年11月23日，曾
    簽訂訂金單，其上記載：「建號：294、台北市○○街25-1
    號、27.14平方公尺全部」 (見原審卷82頁)，再經徵諸證人
    即代書丙○○在本院所證稱：「戊○○打電話告知，她要購
    買系爭房屋，委請我到房屋的現場與丁○○見面」、「交付
    定金當天丁○○有提供壹份權狀影本給我參考，因為當時約
    定隔天要簽約，所以我在隔天上午就去申請系爭房屋的權狀
    謄本」 (見本院卷86頁背面、87頁)，及系爭買賣契約書關
    於「不動產標示」部分，亦係記載：「已登記者應以登記簿
    登載之面積為準」、「建物座落台北市○○區○○街25之1
    號、建號：294、權利範圍：全部」 (見原審卷10頁)，可見
    戊○○在簽訂系爭買賣契約書前，業已知悉系爭房屋之登記
    面積僅為8.2坪，並無誤認可能。復經參酌系爭房屋2樓在丁
    ○○向其前手乙○○購買前，即已加蓋有鋼鐵造違章建築，
    面積約10平方公尺，相當於3.025坪 (其計算式為：10×
    0.3025≒3.025)，亦有台北市稅捐稽徵處房屋稅籍證明書及
    台北市稅捐稽徵處中正分處95年9月18日函文可稽 (見原審
    卷55頁；本院卷185頁)，且系爭買賣契約書第12條第6款亦
    記載：「賣方 (指丁○○)保證本買賣標的1.非凶宅2.增建
    部分在本約簽訂前未曾遭查報為違建」 (見原審卷10頁)，
    另證人丙○○復在本院證稱：丁○○有告知系爭房屋之增建
    部分，並在系爭契約書第12條第6款予以約定等語 (見本院
    卷87頁背面)，顯見兩造所約定之買賣標的物，除已登記之
    8.2 坪建築物外，尚包括上開3.025坪增建物，其使用面積
    共計達11坪以上 (其計算式為：8.2＋3.025＝11.225)，經
    核與丁○○所刊登廣告記載售屋面積為11坪相符 (見原審卷
    68 頁)。況查，上開訂金單及系爭買賣契約書第1條，均僅
    約明買賣總價款為368萬元 (見原審卷8、82頁)，別無其他
    計價約定，是丁○○所為系爭房屋之買賣係屬總價成交，並
    非按登記坪數單價計算之抗辯，應屬可取。從而，足認戊○
    ○在簽訂系爭買賣契約書時，應已認知其係以總價368萬元
    向丁○○購買包括增建物在內，使用面積共計11坪之系爭房
    屋。丁○○既已依約將包含增建物在內之系爭房屋點交戊○
    ○使用，為戊○○所不爭執，自難認丁○○有何短少給付坪
    數之債務不履行情事，是戊○○依據買賣契約關係，請求丁
    ○○返還因短少給付坪數而溢付之買賣價金93萬元，亦屬無
    據。
六、綜上所述，戊○○依據買賣契約關係，請求丁○○給付違約
    金73萬6,000元，及在本院擴張為請求丁○○返還溢付之買
    賣價金93萬元，均屬不應准許。從而，原審就上開不應准許
    之給付違約金部分，所為丁○○敗訴之判決，尚有未洽，丁
    ○○之上訴論旨指摘原判決此部分不當，求予廢棄改判，為
    有理由；就上開不應准許之返還溢付買賣價金部分 (除擴張
    之聲明外)，所為戊○○敗訴之判決，並無違誤，戊○○之
    上訴論旨指摘原判決此部分不當，求予廢棄改判，為無理由
    。
七、至兩造其餘之攻擊或防禦方法及未經援用之證據，經本院斟
    酌後，認為均不足以影響本判決之結果，自無逐一詳予論駁
    之必要，併此敘明。
八、據上論結，本件丁○○之上訴為有理由；戊○○之上訴及擴
    張之聲明均為無理由，依民事訴訟法第450條、第449條第1
    項、第78條，判決如主文。
中    華    民    國    97    年    12    月    23    日
                    民事第六庭
                        審判長法  官  林鄉誠
                              法  官  梁玉芬
                              法  官  許紋華
正本係照原本作成。
戊○○如不服本判決，應於收受送達後20日內向本院提出上訴書
狀，其未表明上訴理由者，應於提出上訴後20日內向本院補提理
由書狀（均須按他造當事人之人數附繕本）上訴時應提出委任律
師或具有律師資格之人之委任狀；委任有律師資格者，另應附具
律師資格證書及釋明委任人與受任人有民事訴訟法第466條之1第
1項但書或第2項（詳附註）所定關係之釋明文書影本。
其餘不得上訴。
中    華    民    國    97    年    12    月    24    日
                              書記官  潘大鵬
附註：
民事訴訟法第466條之1（第1項、第2項）：
對於第二審判決上訴，上訴人應委任律師為訴訟代理人。但上訴
人或其他法定代理人具有律師資格者，不在此限。
上訴人之配偶、三親等內之血親、二親等內之姻親，或上訴人為
法人、中央或地方機關時，其所屬專任人員具有律師資格並經法
院認為適當者，亦得為第三審訴訟代理人。


司法院資訊處製作；財團法人民間司法改革基金會備份。
